最高法院刑事判決　　　　　　　　　　　　　　　九十三年度台上字第三六一七號
　　上　訴　人　甲○○
右上訴人因偽造文書案件，不服台灣高等法院高雄分院中華民國九十年八月八日第二
審判決（九十年度上訴字第二四八號，起訴案號：台灣屏東地方法院檢察署八十六年
度偵字第二七八號），提起上訴，本院判決如左：
　　主  文
上訴駁回。
　　理  由
按刑事訴訟法第三百七十七條規定，上訴於第三審法院，非以判決違背法令為理由，
不得為之。是提起第三審上訴，應以原判決違背法令為理由，係屬法定要件。如果上
訴理由狀並未依據卷內訴訟資料，具體指摘原判決不適用何種法則或如何適用不當，
或所指摘原判決違法情事，顯與法律規定得為第三審上訴理由之違法情形，不相適合
時，均應認其上訴為違背法律上之程式，予以駁回。本件上訴人甲○○上訴意旨略稱
：（一）原判決認共同被告許麗雪以投資房地產及支付互助會款為由，向告訴人黃淑
慧借款，經查許麗雪亦確以該借得款項購買「尖美小鎮」預售屋及支付互助會款，則
許麗雪向告訴人借款時，並未施用詐術，告訴人亦未陷於錯誤，且許麗雪已支付一年
之利息，自難認有何詐欺犯行。原判決未說明許麗雪如何施用詐術，告訴人如何陷於
錯誤等構成犯罪事實，有認定事實不憑證據及理由不備之違法。（二）許麗雪於購買
尖美小鎮預售屋之初即刻意不讓上訴人知情，則其用以購屋向告訴人所為之借款，亦
不可能使上訴人得知。且證人許友於第一審法院潮州簡易庭證稱：伊前往甲○○家
，見甲○○與許麗雪簽發本票，乃白天下午；惟上訴人已提出其白天在中油公司林園
石化廠上班之不在場證明，足證證人許友之供述不實在云云。原判決對上開有利於
上訴人之證據不採而未說明其理由，有判決不憑證據及不備理由之違法。（三）許麗
雪所購買之尖美小鎮為預售屋，而預售屋買賣之銀行貸款為買受人承擔建設公司原有
之貸款債務，非買受人另行向銀行取得貸款金額，是原判決以許麗雪未能以該貸款清
償積欠告訴人之債務，乃認定事實不憑證據及理由不備之違法。（四）原判決以許友
於偵訊時證稱：其有「幾次」去找黃淑慧，……他們（指上訴人）開本票交予黃淑
慧，認定上訴人知情；惟查許友偵查時乃供稱：其「有次」去找黃淑慧……；且許
友於偵查及第一審分別就許麗雪簽發本票之時間，先證稱：係黃淑慧「要錢」時，
後稱：為「處理會款」時；而就許友所見許麗雪簽發本票之地點，於第一審法院潮
州簡易庭先證稱：在「上訴人」家中，嗣於第一審審理又稱：在「許麗雪」家中，前
後供述不一致，難以採信。又，許友於第一審法院潮州簡易庭證稱：「我是看見甲
○○在桌上寫字，不知是否簽發本票或背書」，惟查系爭本票未見上訴人筆跡。是原
判決有認定事實不憑證據之違法，及對上訴人有利證據不採而未說明理由之違法。（
五）原判決認定上訴人有受互助會會員洪玉霞之託代收會款，而認定上訴人為共犯之
依據，已嫌速斷。況「知情並不等同於參與」，互助會係由許麗雪個人處理，上訴人
並未參與，且就上訴人與許麗雪如何有犯意之聯絡及行為之分擔，並未說明證據及理
由，原判決有認定事實不憑證據及理由不備之違法。（六）原判決引用證人莊寶月證
詞：當場看到甲○○蓋章，而認定上訴人參與向黃淑慧借款。惟莊寶月根本與借款之
事無關，僅與互助會有關。原判決有不依證據之違法。（七）上訴人與互助會無任何
關係，此由證人謝吉定於原審證稱：「甲○○沒有向其收過會錢，互助會係許麗雪邀
謝蘇秋桂參加的，甲○○沒有參加互助會」可知。則上訴人豈有可能或必要冒用謝吉
定之名義標互助會？原判決有認定事實不憑證據之違法云云。
惟查原判決依憑上訴人部分不利於己之自白，告訴人黃淑慧之指訴，共同被告許麗雪
不利於上訴人之供述，證人許友、莊寶月、洪玉霞、曾玉華、蔡莊春美、謝蘇秋桂
、謝吉定、黃春來等不利於上訴人之證言，本件系爭互助會名單、本票影本、戶籍登
記簿謄本、土地及建築改良物登記謄本、及支付命令等相關證據，資以認定上訴人有
原判決事實欄所載關於行使偽造私文書部分之犯罪事實，因而撤銷第一審不當之判決
，改判依想像競合犯、連續犯、牽連犯之例，從一重論處上訴人共同連續行使偽造私
文書，足以生損害於他人罪刑（處有期徒刑壹年，緩刑肆年），已詳述其所憑之證據
及理由。對於上訴人否認有本件偽造文書之犯行，辯稱：不知許麗雪召集互助會，本
票之背書並非其所蓋，互助會係許麗雪邀集負責，渠未實際參與云云。認均屬推卸之
詞，委無可取，分別在判決內詳予指駁並說明其理由。原判決關於上訴人行使偽造私
文書部分所為論述，核與卷證資料相符，從形式上觀察，並無違背法令之情形。按供
述證據，前後雖有差異或矛盾，事實審法院非不可本於經驗及論理法則，斟酌其他情
形，作合理之比較，定其取捨，其就供述證據之一部，認為真實者，予以採取，亦非
法則所不許。因之，告訴人或證人供述之證據前後縱有差異，事實審法院依憑告訴人
或證人前後之供述證據，斟酌其他證據，本於經驗法則與論理法則，取其認為真實之
一部，作為論罪之證據，自屬合法，不能謂所認事實與供述證據之部分不符，即指判
決有證據上理由矛盾之違法。又對於犯罪行為，有犯意之聯絡及行為之分擔，均屬共
同正犯；意思之聯絡並不限於事前有所謀議，即行為當時有共同犯意之聯絡者亦屬之
，且其表示之方法，亦不以明示通謀為必要，相互間有默示之合致，亦無不可。經查
，本件原審綜合告訴人及證人先後之供述，斟酌其他證據，以上訴人已參與收受互助
會會款，並於系爭本票背面蓋印章背書，且與許麗雪原係夫妻，又確曾搬入尖美小鎮
居住並增建等情，認上訴人與許麗雪就本件關於行使偽造私文書部分有犯意聯絡及行
為分擔為共同正犯，應負共同行使偽造私文書之罪責，已說明其依憑及採證之理由，
對於證人許友、謝蘇秋桂、謝吉定、共同被告許麗雪先後之供述，以何者為可採，
亦已在判決內詳述其證據取捨及判斷之理由；核與證據法則均無違背，揆諸前開說明
，為其職權之適法行使，不能指為違法。上訴意旨所指各節，或為單純事實之爭執並
不影響事實之判斷而可認於原判決之主旨有影響，或屬原審已加審酌、論斷，為其認
事採證、證據取捨及判斷之範疇，並無上訴意旨所指違背法令之情形，核均非適法之
第三審上訴理由。應認上訴人關於行使偽造私文書部分之上訴違背法律上之程式，予
以駁回。至上訴人牽連所犯及連續所犯之詐欺罪部分，依刑事訴訟法第三百七十六條
之規定，屬不得上訴第三審法院之案件，因上訴人對於重罪之行使偽造私文書部分所
提之第三審上訴，依前開說明既屬不合法而應從程序上予以駁回，該不得上訴第三審
之輕罪詐欺部分，亦無法併予實體上審判，應從程序上予以駁回，併此敘明。
據上論結，應依刑事訴訟法第三百九十五條前段，判決如主文。
中　　　華　　　民　　　國　　九十三　　年　　　七　　　月　　 十五 　　日
                              最高法院刑事第七庭
                                  審判長法官  莊　登　照
                                        法官  洪　明　輝
                                        法官  黃　一　鑫
                                        法官  魏　新　和
                                        法官  林　秀　夫
      右正本證明與原本無異
                                              書  記  官
中　　　華　　　民　　　國　　九十三　　年　　　七　　　月　　二十一　　日
                                                                   ｍ
